【裁判字號】    97,上國易,8
【裁判日期】    980303
【裁判案由】    國家賠償
【裁判全文】
臺灣高等法院民事判決                 97年度上國易字第8號
上  訴  人  丙○○
訴訟代理人  黃世芳律師
            葉光洲律師
上  訴  人  台北縣新店市公所
法定代理人  乙○○
訴訟代理人  甲○○
            丁○○
上列當事人間請求國家賠償事件，兩造各自對於中華民國97年6
月16日臺灣臺北地方法院97年度國字第4號第一審判決提起上訴
，上訴人丙○○並減縮聲明，經本院於98年2月17日言詞辯論終
結，玆判決如下：
    主      文
兩造之上訴均駁回（原判決所命新店市公所應為之給付減縮為新
台幣貳拾柒萬玖仟捌佰柒拾壹元及自97年2月13日起至清償之日
止，按年息百分之五計算之利息）。
第二審訴訟費用(除減縮部分外)由兩造各自負擔。
    事實及理由
一、本件丙○○於原審請求台北縣新店市公所（下稱新店市公所
    ）給付新台幣（以下同）56萬5071元及法定遲延利息，原審
    判命新店市公所應給付32萬3371元及法定遲延利息，嗣於本
    院審理中就原判決勝訴部分捨棄牙齒治療費用4萬3500元本
    息而減縮請求給付27萬9871元及法定遲延利息，核與民事訴
    訟法第446條第1項但書、第255條第1項第3款規定相符，減
    縮聲明之程序合法，應先敘明。
二、丙○○主張：伊於民國95年3月1日下午4時30分許騎乘車號B
    KF-312之重型機車，以不到時速10公里之速度行經由新店市
    公所管理之台北縣新店市○○街3巷與安光路口（下稱系爭
    路段）時，因地面有長度90公分、寬度55公分、深度7公分
    之坑洞而摔倒，造成機車左側擦損，伊並受有6顆假牙斷裂
    、其餘牙齒受損嚴重、臉部、右肩、兩膝及右手手指挫傷、
    腦震盪、筋骨內傷併發右上臂無法正常運作、右眼前部缺血
    性視神經病變等傷害，需長期就醫治療。新店市公所所管理
    之系爭路段，既留有坑洞未能即時修補，又未設置警告標誌
    ，足以影響行車安全，自屬公共設施管理有欠缺等情，依國
    家賠償法第3條第1項及第9條第2項之規定，請求新店市公所
    賠償伊56萬5071元及自起訴狀繕本送達翌日（97年2月13日
    ）起至清償之日止，按年息百分之五計算之利息。（原審判
    決命新店市公所給付32萬3371元及法定遲延利息，駁回丙○
    ○其餘之訴。）並對於原判決不利部分提起上訴，聲明：(一)
    原判決駁回丙○○後開第2項之訴部分廢棄。(二)新店市公所
    應再給付19萬8200元，及自97年2月13日起至清償日止，按
    年息百分之五計算之利息。並就新店市公所之上訴，答辯聲
    明：上訴駁回（減縮聲明為請求給付27萬9871元及法定遲延
    利息。）
三、新店市公所則以：本件事故發生當時道路正常，可能因下雨
    而產生自然破損，丙○○自承騎車行進間可看見系爭路段中
    有坑洞，且當時時速既僅10公里，依經驗法則應不致發生事
    故，顯見丙○○所受損害與伊管理系爭路段有無欠缺無相當
    因果關係。又依丙○○於本件事故發生時送急診之天主教耕
    莘醫院（下稱耕莘醫院）病歷資料記載所示，並無牙齒損害
    之診斷醫療紀錄，其請求牙齒治療費用顯無理由。再者，原
    審命伊給付丙○○10萬元之精神慰撫金，亦屬過高。何況丙
    ○○就損害之發生亦與有過失，應依過失相抵之規定，減輕
    伊賠償責任等語，資為抗辯。並對於原審判決不利部分提起
    上訴，聲明：(一)原判決不利於伊之部分廢棄。(二)上廢棄部分
    ，丙○○於第一審之訴及假執行之聲請駁回。另就丙○○之
    上訴，答辯聲明：上訴駁回。
四、兩造不爭執之事項：
  (一)丙○○於95年3月1日騎乘車號為BKF-312之重型機車行經系
    爭路段時摔倒，經送至耕莘醫院救治，受有臉部挫傷並左臉
    部擦傷、右肩挫傷併右上臂行動不能、兩膝挫傷、右手第3
    指挫傷、腦震盪等傷害，其機車前輪、左側微擦損，安全帽
    鏡破損。
  (二)系爭路段為新店市公所管理，本件事故發生當時路況正常、
    下雨，路面有一長60公分、寬55公分、深7公分之坑洞，並
    未設置警告標誌。
  (三)丙○○於本件事故發生當日下午7時13分，經台北縣新店市
    警察局新店分局交通分隊測試其酒精值為合格。
  (四)丙○○於95年9月4日先以書面請求新店市公所賠償其因本件
    事故所受之損害，新店市公所於96年1月10日以北縣店行字
    第0960001647號函覆拒絕賠償。
  (五)丙○○因本件事故所受機車修理費之損害為3100元、醫療費
    用1萬6771元（見本院卷，190頁）。
五、玆就兩造爭執之事項，分別判斷如下：
  (一)關於新店市○○○○○路段之管理有無欠缺部分：就此，丙
    ○○主張新店市公所所管理之系爭路段於事故發生時留有坑
    洞，並未修補，又未設置警告標誌，其管理自有欠缺等語，
    並提出臺北縣政府警察局新店分局交通分隊道路交通事故調
    查報告及當事人酒精測定紀錄表（見原審卷，9至10頁）、
    台北縣政府警察局新店分局道路交通事故談話紀錄表（見原
    審卷，69頁）、系爭事故現場地面坑洞照片及嗣後回填照片
    （見原審卷，70頁、72頁）為證；新店市公所則辯以事故發
    生當時系爭路段路況正常，可能因下雨而產生自然破損，其
    管理並無欠缺等語，並提出臺北縣政府警察局新店分局95年
    9 月8日北縣警店祕字第0950042609號函附系爭事故相關資
    料為證（見原審卷，37至53頁）。按公有公共設施因設置或
    管理有欠缺，致人民生命、身體或財產受損害者，國家應負
    損害賠償責任，國家賠償法第3條第1項定有明文。查系爭路
    段為柏油鋪設，然有深7公分，長、寬分別為90公分、55公
    分且內部卻崎嶇不平之坑洞，為兩造所不爭，且有現場照片
    在卷可稽（見原審卷第70頁）。系爭路段為供一般車輛往來
    通行之道路，新店市公所自應隨時注意維護，保持路面平整
    ，以確保往來車輛安全行駛，然卻有上開坑洞其面積足使機
    車車輪陷入其內，且坑洞高低落差達7公分，亦可使行經該
    坑洞之機車騎士，無法控制而摔倒，負有管理責任之新店市
    公所又未設置警告標誌，其就公共設施即系爭路段之管理自
    有欠缺（最高法院73年台上字第3938號判例參照），新店市
    公所辯稱其就系爭路段之管理無欠缺，並非可採。
  (二)關於新店市公所管理之欠缺與丙○○之受傷是否有因果關係
    部分：就此，新店市公所雖抗辯丙○○自承騎機車之速度僅
    時速10公里，且可看見該坑洞，可見丙○○之摔倒與其管理
    系爭路段是否欠缺，並無因果關係等語。按民事責任所要求
    之因果關係，通說採相當因果關係說，即依一般社會通念，
    無此事實者，則不發生彼結果，有此事實者，通常會發生彼
    結果之關係。本件若非新店市公所管理欠缺而於系爭路段留
    下上開坑洞，則不會發生丙○○因騎經系爭路段而摔倒之結
    果，當無疑義。又以機車係以前後二輪帶動行進，平穩性本
    較不足，且事故發生當日，天氣狀況為下雨，視線較模糊，
    雨中行車更增添機車之不平穩性，加以丙○○年事較高，反
    應及控制力較為不足等主客觀因素，綜合判斷，則丙○○行
    經該坑洞而摔倒受傷，乃通常會發生之結果。依前開說明，
    丙○○之摔倒受傷與新店市公所管理欠缺間，有相當因果關
    係，當可認定，新店市公所辯稱無因果關係，為不可採。
  (三)關於丙○○得主張之損害部分：國家損害賠償，除依本法規
    定外，適用民法規定，國家賠償法第5條定有明文。又不法
    侵害他人之身體或健康者，對於被害人因此喪失或減少勞動
    能力或增加生活上之需要時，應負損害賠償責任。不法侵害
    他人之身體、健康者，被害人雖非財產上之損害，亦得請求
    賠償相當之金額，民法第193條第1項及第195條第1項亦分別
    定有明文。茲依上開規定，就丙○○得主張之損害，分述如
    下：
  1.機車修理費為3100元、醫療費用1萬6771元，此為兩造所不
    爭，已如前述。
  2.牙齒醫療費用部分：新店市公所雖辯稱依耕莘醫院病歷紀錄
    ，95年3月1日記載丙○○受傷之情形，與95年4月3日記載之
    牙科門診，為不同之二件事，不能以95年4月3日記載丙○○
    牙齒受損情形，認定係因本件事故所生等語，並提出台北縣
    政府消防局救護紀錄表、耕莘醫院病歷、診斷書（上證1至8
    ）為證。然丙○○事故發生後急診時，係由耕莘醫院之陳梓
    泓醫師負責急診，陳梓泓醫師於95年3月3日所開立之診斷證
    明書，雖僅記載丙○○於95年3月1日急診時，臉部挫傷並左
    臉部擦傷、右肩挫傷併右上臂行動不能、兩膝挫傷、右手第
    3 指挫傷、腦震盪等，未就牙齒之損害為記載（見原審卷，
    第11頁），然其於同年4月21日所開立之診斷證明中，已於
    「診斷」欄位記載「頭部外傷併左下第1、2、4、5、6、7齒
    假牙斷裂」，至於「醫師囑言」則記載「95.3.3急診就診，
    95.4.3牙科門診就診」，倘丙○○所受之牙齒斷裂，並非於
    95年3月3日於急診室就診時即已發生，陳梓泓醫師當無為前
    開記載之理，以丙○○所斷裂者多為假牙，若未經丙○○自
    述，醫師未必有所察覺，且丙○○急診當時已受到腦震盪，
    難苛責其就假牙斷裂之傷害，有所察覺而向醫師說明，因此
    ，急診醫師未將假牙斷裂情形，記載於病歷，亦屬可預見之
    疏漏，難因未於病歷中為此記載，即否定丙○○假牙斷裂之
    事實。參諸丙○○於急診時，確受到臉部挫傷並左臉部擦傷
    ，其受傷處位於接近口部，而丙○○於急診後所拍攝之照片
    ，亦見其口內牙齒有殘缺不全之情形（見原審卷，第71頁）
    ，可認丙○○主張牙齒之傷害，係因本件事故所致，堪予採
    信。又丙○○就此部分之損害，所需修復費用約為16萬元，
    有同醫院97年11月4日診斷證明書附卷可據（見本院卷，152
    頁），以丙○○斷裂假牙多顆，此一費用尚屬合理，應予准
    許。
  3.勞動能力減少及減少扶養費24萬元部分：丙○○雖主張其以
    打零工為生，每日工資為1000元，每月平均可工作10天，一
    年可獲得之薪資為12萬元，因本件事故致減少1年之勞動力
    ，而受有12萬元之損害。又丙○○之長子為重度精神障礙者
    ，有賴丙○○夫妻扶養，丙○○每月應負擔之扶養費為5000
    元，自本件事故發生後迄今已2年，其減少負擔為費為12萬
    元，亦應由新店市公所賠償等語。然丙○○為31年3月29日
    出生，於95年3月1日本件事故發生時，已64歲，近強制退休
    年紀，丙○○雖自稱其所從事為小工，每日工資1,000元，
    每月平均工作10日云云，然並未提出任何工資收入或所得申
    報資料等證明文件，證明其確實受有此部分損失，是其主張
    受此勞動能力減少之損害，難予採信。又丙○○就其應分擔
    長子之扶養費為每月5000元之事實，亦未提出任何證據以為
    證明，且其既自承因本件事故致減少扶養費之支出，顯見其
    並未受有損害，是其主張受有此部分之損害，亦難贊同。
  4.精神慰撫金10萬元部分：丙○○因本件事故致受有6顆假牙
    斷裂、臉部挫傷並左臉部擦傷、右肩挫傷併右上臂行動不能
    、兩膝挫傷、右手第3指挫傷、腦震盪等傷害，肉體、精神
    必受相當痛苦，斟酌丙○○受傷情況，及其係國小肄業、不
    識字，因本件事故發生須多次就醫，至今身體狀況尚未能康
    復等情，認丙○○請求10萬元之非財產上損害賠償，尚屬公
    允，自應准許。
  (四)關於丙○○是否與有過失部分：就此，新店市公所雖抗辯丙
    ○○就本件事故之發生，亦有過失云云，然並未提出任何證
    據以為說明。雖丙○○於警訊中之問題11，答稱：「路況正
    常，下雨，視線不清楚。只有路中（原記有「無」字，嗣予
    刪除）有坑洞看的清楚。」等語（見原審卷，第44頁）。然
    綜觀丙○○於事件發生後於警訊時所為之筆錄，其中於問題
    3「發現危險時距離多遠？採取何種反應措施？」答稱：「
    我未發現坑洞，無反應措施。」丙○○已明確表示其並未發
    現系爭坑洞，於問題11之答覆中，亦稱下雨視線不清楚，而
    下雨時因路面積水，路面坑洞，易因積水之故，而使行車騎
    士更不易發現，亦為常情，丙○○當非於下雨而視線不清之
    情形下，獨見該坑洞。且丙○○車速僅時速10公里，若清楚
    看見該坑洞，應有充裕時間閃避，豈會撞上？是該警訊筆錄
    所載丙○○稱：「只有路中（無）有坑洞看的清楚」，當非
    丙○○已看清坑洞之意。此外復查無其他證據足以證明丙○
    ○就事故之發生與有過失，新店市公所就此所為抗辯，自難
    採取。
  (五)關於丙○○得請求新店市公所給付之金額部分：丙○○因本
    件事故所受之損害為27萬9871元（3100+16771+160000+1000
    00＝279871），新店市公所復不能證明丙○○就損害之發生
    或擴大與有過失，已如前述，則丙○○請求新店市公所給付
    27萬9871元及自起訴狀繕本送達翌日（97年2月13日）起至
    清償之日止，按年息百分之五計算之利息，為有理由，逾此
    範圍之請求為無理由。
六、綜上所述，丙○○本於國家賠償法第3條第1項、第9條第2項
    請求新店市公所給付27萬9871元及自起訴狀繕本送達翌日（
    97年2月13日）起至清償之日止，按年息百分之五計算之利
    息部分，為有理由，應予准許。逾此範圍之請求為無理由，
    不應准許。原審判命新店市公所如數給付（至於原審另判命
    新店市公所給付4萬3500元之牙齒治療費用部分，已據丙○
    ○減縮聲明），駁回丙○○其餘請求，並無不合，兩造各自
    對原判決不利部分提起上訴，聲明廢棄，均無理由，應駁回
    其上訴。
七、據上論結，本件兩造之上訴均為無理由。依民事訴訟法第49
    0條第1項、第78條，判決如主文。
中    華    民    國    98    年    3     月    3    日
                      民事第七庭
                          審判長法  官  鄭三源
                                法  官  王聖惠
                                法  官  呂太郎
正本係照原本作成。
不得上訴。
中    華    民    國    98    年    3     月    4     日
                                書記官  黃千鶴


司法院資訊處製作；財團法人民間司法改革基金會備份。
